臺灣臺南地方法院刑事判決　　　　　　　　　　　　九十二年度訴字第一四七號
　　公　訴　人　臺灣臺南地方法院檢察署檢察官
　　被　　　告　辛　○　○
　　選任辯護人　蘇　新　竹
　　　　　　　　張　清　富
　　被　　　告　甲　○　○
　　選任辯護人　翁　瑞　昌
　　　　　　　　陳　琪　苗
　　被　　　告　乙　○　○
　　選任辯護人　謝　依　良
右列被告因違反公職人員選舉罷免法案件，經檢察官提起公訴（九十二年度選偵字第
一七號），本院判決如左：
    主  文
辛○○、甲○○、乙○○均無罪。
    理  由
一、公訴意旨略以：緣丙○○（所犯違反選舉罷免法案件業經法院判處有期徒刑八月
    確定）係臺南縣西港鄉第十二屆鄉長候選人，於民國八十三年一月十九日至同年
    月二十八日競選活動期間，意圖使另一候選人己○○不當選，竟基於概括之犯意
    ，於競選活動期間，先後多次在臺南縣西港鄉選舉區內，與辛○○、甲○○、乙○○基於犯意聯絡，共同利用不知情已成年派報人丁○○、戊○○兄弟，以夾報
    分送訂戶方式，將以下不實內容文宣等詳如附件一、二、三、四、五所示競選傳
    單，散布傳播予臺南縣西港鄉鄉民，足以生損害於己○○名譽而不利其競選，同
    時足以減損己○○在社會上名望與地位之評價：
    (一)「歪哥的己○○：中山路由二十四米縮小為二十米，是己○○鄉長秘書任內，
      公路局依據鄉公所都市計劃案核准。雙邊兩米畸零地，不通知中山路邊住戶；
      己○○借人頭全部標購奪取暴利！中山路住戶通人知！更加惡質！聽說中山路
      北邊及文化路也是這款的情形，膽大包天文化路之畸零地公然以前鄉長余慶明
      及己○○的名義登記，真正是放屎不知擦屁股」。
    (二)「故意無通知緊鄰畸零地住戶或地主，借人頭以低價數千元（新臺幣，下同）
      買入，事後再以天價每坪二十萬元敲詐住戶，否則法院控告」。
    (三)「己○○透過劉厝村劉××仲介，每分以五萬五仟元購買面積五分六（其中二
      厘原地主死亡未登記）之現有垃圾場。當時公所卻以四倍之價格每分二十幾萬
      元付款（鄉親可至鄉公所查閱資料）！請問曾×財，每分十五萬餘元的差價，
      那裡去了？！」。
    (四)「鄉長余××秘書曾××任期內，西港鄉第二次都市計劃通盤檢討，明知中山
      路兩旁各有二米畸零地，為何不變更民國六十年之計劃，開闢中山路為二十四
      米道路．．．隱瞞消息不讓兩旁住戶優先承購畸零地？讓有心人以人頭低價標
      購，以合法惡質的手段奪取暴利，致兩旁住戶受害，任人宰割，請問居心何在
      ？始作俑者不知恥．．．」
    (五)「非法變更暴利，選舉按算開大錢！目無王法×××，選伊鄉長通不通？！」
      。
    案經己○○告訴後，並扣得丙○○所有供本件犯罪所用如附件競選傳單五紙，因
    認被告辛○○、甲○○、乙○○三人與前案被告丙○○共同涉犯違反公職人員選
    舉罷免法第九十二條之罪嫌。
二、按犯罪事實應依證據認定之，無證據不得認定犯罪事實；又不能證明被告犯罪者
    ，應諭知無罪之判決，刑事訴訟法第一百五十四條第二項、第三百零一條第一項
    分別定有明文。此外，告訴人之告訴，係以使被告受刑事訴追為目的，是其陳述
    是否與事實相符，仍應調查其他證據，以資審認；因此告訴人之指訴，須無瑕疵
    可指，且就其他方面調查，又與事實相符，始足採為認定犯罪事實之憑證（最高
    法院五十二年度臺上字第一三○○號判例意旨）。再者，認定犯罪事實所憑之證
    據，雖不以直接證據為限，間接證據亦包括在內，然無論直接或間接證據，其為
    訴訟上之證明，須於通常一般之人均不致有所懷疑，而得確信其為真實之程度者
    ，始得據之為有罪之認定，倘其證明尚未達到此一程度，而有合理之懷疑存在時
    ，即無從為有罪之認定（最高法院七十六年臺上字第四九八六號判例參照）。
三、公訴意旨認被告三人共同涉有前揭犯行，係以前揭事實有告訴人己○○之指訴，
    證人戊○○、丁○○、丁連宏之證述，附件一至五所示競選傳單等證據，作為主
    要論據。訊據被告三人均堅決否認有何共同意圖使候選人己○○不當選，以競選
    傳單傳播不實之事之犯行，被告辛○○辯稱：「我沒有在丙○○競選後援會擔任
    職務，也沒有幫丙○○競選後援會製作文宣」等語（見本院卷第一四二頁），被
    告甲○○辯稱：「我當時是擔任國民黨臺南縣西港鄉民眾服務站專員，根本不知
    道有這五份傳單」等語（見本院卷第四六、七十頁），被告乙○○則辯稱：「丙○○是我先生，當時雖然有幫忙拜票，但我只是家庭主婦，根本不知道有這五份
    文宣，也不知道是誰製作的」等語（見本院卷第四六、七十、七一頁）。
四、經查：
  (一)告訴人己○○及前案被告丙○○均為臺南縣西港鄉第十二屆鄉長選舉候選人，八
    十三年一月十九日起至同年月二十八日止，確實為上開鄉長選舉之法定競選活動
    期間，有臺灣省臺南縣選舉委員會函覆之選舉人名單公告一份可考（見臺灣高等
    法院臺南分院八十四年度上訴字第九六八號刑事卷第一○七頁至第一○九頁）。
    而前案被告丙○○涉犯違反公職人員選舉罷免法第九十二條之罪部分，業經臺灣
    高等法院臺南分院八十九年度重上更(五)字第八二號刑事案件，判決有期徒刑八月
    ，褫奪公權二年確定，經本院依職權上開卷證核閱屬實，並有刑事判決一份附卷
    可稽（見警卷第五三頁至第六六頁）。
  (二)告訴人己○○雖在本案指訴被告三人與前案被告丙○○乃共同涉犯違反公職人員
    選舉罷免法第九十二條之罪（見警卷第十六頁至第十九頁、發查卷第一頁至第五
    頁），惟其於前案偵查及審理時係指稱：「文宣是丙○○競選後援會所散發的」
    （見臺灣臺南地方法院檢察署八十三年度偵字第八八五一號偵查卷第二九頁背面
    ）、「辛○○是登記為被告之第一位助選員，並經公告」等語（見臺灣高等法院
    臺南分院八十五年度上更(一)字第二七六號刑事卷第四九頁）；而證人丁連宏於前
    案偵查及第一、二審時僅證稱：「我到丙○○競選總部處有看到上述文宣」（見
    臺灣臺南地方法院檢察署八十三年度偵字第八八五一號偵查卷第十七頁背面，本
    院八十三年度訴字第二○六四號刑事卷第八三頁，臺灣高等法院臺南分院八十四
    年度上訴字第九六八號刑事卷第七七頁、八十五年度上更(一)字第二七六號刑事卷
    第五十、五一頁）。惟上開指訴及證詞，至多僅能證明前案被告丙○○有傳播如
    起訴書所指之不實文宣，而告訴人當時並未親身經歷見聞如起訴書所示文宣之製
    作、發放，縱其認為被告三人確實有上開犯行，所為指訴亦屬傳聞，尚不能以此
    證明被告三人確實有參與前案被告丙○○之競選後援會，亦不能證明被告三人與
    前案被告丙○○就起訴書所指不實文宣之形成，確實有參與構思及製作；另告訴
    人所指訴被告辛○○乃前案被告丙○○所登記公告之助選員部分，依據起訴書所
    提出之證據資料及本院依職權調閱被告丙○○前案卷證，亦無相關資料可資證明
    。綜上，被告三人有否主導或參與系爭不實文宣之構思、印製，於競選期間是否
    見過如起訴書所指之不實文宣，均屬不能證明。
  (三)有關證人戊○○之證詞部分：
    1.證人於本院審理時證稱：「印象中，那次選舉競選期間時有收過縣議員及鄉長
      的宣傳單，己○○和丙○○的都收過，因為夾報的量很多，宣傳單內容大部分
      都沒有印象，（問：是否記得是辛○○、甲○○交這五份宣傳單由你夾報送訂
      戶？）競選期間有一、二十張宣傳單，是誰給我的，我不是很確定」「我記得
      第一次是甲○○幫我把宣傳單送上車【未指明為何種傳單】，印象中只有一次
      」「選舉結束的星期六，我去丙○○總部收款，因為他們很忙沒有空，所以我
      隔天到丙○○家請款，是乙○○拿現金給我」「因為一次都是一、二十張，每
      次都是不固定的人聯絡我，我也沒有辦法確定是辛○○通知我的那一次，所發
      的傳單就是起訴書那五張」「甲○○那時是國民黨黨工，我們有與他們長期合
      作發一些月刊，我印象是夾送國民黨的整個海報，這是甲○○跟我接洽的，是
      向民眾服務站請款」「有些在競選之前就有收到傳單了，丙○○競選總部幾乎
      每天都有宣傳單給我，縣議員的部分就比較少，起訴書這五張宣傳單是在同一
      天收五張或是分開收的，我已經沒有印象」等語（見本院卷第一九六、一九八
      、二○○、二○三、二○四、二○六、二一○、二一一頁），核與其在警訊時
      所為證述相符（見警卷第二五頁至第二八頁）。
    2.於前案第一審時係證稱：「我見過附件所示之宣傳單，是我夾在報內送至客戶
      中，丙○○競選總部打電話請我過去載傳單，剛開始有二張、三張、也有四張
      的，共約夾有十八、九張宣傳單，競選期間每天都有去載，我都向丙○○的太
      太收錢，競選總部人員都會幫我搬上車」、「是辛○○先打電話叫我過去載海
      報，他們競選總部人員姓名我並不知道，只知道辛○○、甲○○二人及工作人
      員會幫我把海報搬上車，一張夾工四角，卓太太算三角給我，共收二萬多元」
      、「是辛○○甲○○找我商議丙○○散發海報一事」、「第一次我在檳榔攤遇
      到甲○○，我有去過競選總部載海報，他們（未指何人）會搬海報到我車上，
      甲○○去過我那裡二次，辛○○去過一次」「我也搞不清楚他們（未指何人）
      叫我散發的是那幾張」等語（見本院八十三年度訴字第二○六四號刑事卷第四
      六頁、第八十頁、第九四頁背面）。
    3.於前案第二審及更審時則歷次證稱：「我當時都有幫己○○、丙○○發送傳單
      ，丙○○的發了十八、九份左右，錢是向乙○○領款，這是找我弟弟丁○○接
      洽的，是丙○○總部人員幫我搬上車」（見臺灣高等法院臺南分院八十四年度
      上訴字第九六八號刑事卷第六二、六三頁）、第二次證稱：「我送過約有二十
      至二十一份左右（文宣），剛開始每次拿一份，後也有二、三份，因為我兩邊
      都有送，到最後一次二人加起來也有十幾張的，剛開始是辛○○及甲○○去找
      我弟弟丁○○，‧‧‧有跟辛○○接洽過，他們（未指何人）也都有幫忙搬。
      ‧‧‧我在選舉星期六去請款，乙○○說她很忙，要我後天再來請款，我是在
      選後第二星期去競選總部向乙○○請款」（八十六年度上更(二)字第一七九號刑
      事卷第一○○、一○一頁、八十七年度重上更(三)字第二八五號刑事卷第七一頁
      ）「我有去競選總部拿過二次文宣回來（未指名是起訴書之文宣），我是去找
      辛○○，因為我腳不方便，甲○○有幫我拿過文宣給我，起訴書的五份文宣我
      在派報時都有見過」等語（八十八年度重上更(四)字第二三三號刑事卷第一四一
      頁）。
    4.由證人戊○○上開證詞可知，證人於系爭選舉競選活動期間，曾經收受己○○
      、丙○○、縣議員候選人、國民黨鄉黨部等多種競選文宣，且收取之數量及頻
      率均不一致，其亦無法具體證明各個傳單內容；證人雖能證明如起訴書所示文
      宣是向丙○○競選總部拿取，而被告辛○○曾經與其接洽過傳單事宜，被告甲○○曾經幫他搬傳單上車，被告甲○○亦曾經委託證人發放國民黨鄉黨部競選
      文宣，證人曾向被告乙○○就傳單一事請款等節，但所稱【與辛○○接洽過傳
      單】、【甲○○幫忙搬運傳單】、【甲○○至檳榔攤接洽傳單】之傳單部分，
      以證人當時所接洽文宣種類之繁雜，數量之多，兼有非起訴書所示文宣，而被
      告甲○○確實與證人接洽過國民黨臺南縣西港鄉鄉黨部所製作文宣之發放，是
      證人所證稱之上開文宣是否即為如起訴書所示文宣，由前開歷次證詞，尚不能
      明確證明；其次，亦不能以被告乙○○曾經付款，即認被告乙○○有主導或參
      與系爭不實文宣之印製、派報、夾報及明知系爭文宣內之記載不實；此外，證
      人前開證詞全不能證明被告三人有否主導或參與系爭不實文宣之構思、印製。
      因此，證人戊○○所為證詞，大體固屬一致而無明顯重大瑕疵，但對於被告三
      人有否共同涉犯意圖使候選人己○○不當選，而以文字傳播不實之事等構成要
      件部分，尚不能積極證明。
  (四)有關證人丁○○之證詞部分：
    1.證人於本院審理時證稱：「印象中我見過如起訴書所示文宣，這是丙○○的文
      宣，我不知道如起訴書所示文宣是否是辛○○、甲○○與我接洽」「甲○○曾
      經請我夾選舉文宣，但我不清楚是否是如起訴書所示文宣」「我也沒有辦法確
      定我幫丙○○所發的三、四次文宣，是否即為如起訴書所示文宣」等語（見本
      院卷第二一三、二一五、二一八、二二一頁），核與其在警訊時所為證述相符
      （見警卷第二九頁至第三二頁）。
    2.其於前案時係證稱：「辛○○曾在競選期間到我檳榔攤訂過宣傳單，約來過一
      、二次」「甲○○有來跟我洽談過宣傳單，來過一、二次」（見本院八十三年
      度訴字第二○六四號刑事卷第九四頁）、「八十三年一月間有幫丙○○送文宣
      ，是辛○○及甲○○叫我去送的」（見臺灣高等法院臺南分院八十四年度上訴
      字第九六八號刑事卷第六三頁背面）、「我是送報的，很少看內容，‧‧‧我
      不知道宣傳單的內容，我們是為了賺錢，沒有瞭解宣傳單的內容」（八十七年
      度重上更(三)字第二八五號刑事卷第八四頁背面）、「起訴書這五張文宣我都有
      送過，因為夾過一、二千份報紙，我看的都有印象了，‧‧‧這些文宣（未具
      體指明）有時是他們送來，有時他們通知我就去拿，大部分是辛○○通知我去
      ，有去拿時也遇見過甲○○，辛○○、甲○○與我接洽時沒有事先拿過文宣給
      我看，這五份文宣是我去拿的，還是他們送來的，我沒有印象」等語（八十八
      年度重上更(四)字第二三三號刑事卷第一一四頁）。
    3.由證人丁○○上開證詞可知，證人於系爭選舉競選活動期間亦收取過多份來源
      不同之競選文宣，且數量不少，證人雖能證明被告辛○○、甲○○曾要伊去丙○○競選總部拿文宣，該被告二人亦曾經與其接洽過傳單事宜，但所稱【與辛○○、甲○○接洽過傳單】、【辛○○、甲○○曾通知去取傳單】之傳單部分
      ，是否即為如起訴書所示文宣，由前開歷次證詞，亦不能明確證明；同理，證
      人前開證詞全不能證明被告三人有否主導或參與系爭不實文宣之構思、印製。
      因此，證人丁○○所為證詞，大體仍屬一致而無明顯重大瑕疵，但對於被告三
      人有否共同涉犯意圖使候選人己○○不當選，而以文字傳播不實之事等構成要
      件部分，同不能積極證明。
  (五)另證人丙○○始終否認被告辛○○及甲○○為競選總部人員，其妻即被告乙○○
    並未擔任總務人員，被告辛○○及甲○○只是偶爾到競選總部幫忙，但沒有參與
    如起訴書所示文宣之構思、印製、派報、夾報及明知如起訴書所示文宣內之記載
    不實等語（見警卷第二十頁至第二四頁，本院卷第二二二頁至第二三三頁，本院
    八十三年度訴字第二○六四號刑事卷第四六頁背面、第八一、九四頁，臺灣高等
    法院臺南分院八十四年度上訴字第九六八號刑事卷第三六頁、八十五年度上更(一)
    字第二七六號刑事卷第三十頁背面、第四九頁背面、八十八年度重上更(四)字第二
    三三號刑事卷第一二七頁、八十八年度重上更(四)字第二三三號刑事卷第一五八頁
    背面、八十九年度重上更(五)字第八二號刑事卷第八一頁）。
  (六)又被告三人於本案警訊、偵查及本院審理時，始終否認有與前案被告丙○○共同
    參與意圖使候選人己○○不當選，而以文字傳播不實之事，上開被告於前案審理
    時：
    1.被告辛○○於初次於前案第一審審理時即證稱：「我沒有在丙○○競選期間擔
      任何種工作，只是因為住在競選總部旁，常過去看一看」（見本院八十三年度
      訴字第二○六四號刑事卷第八十頁）；第二審時證稱：「起訴書的文宣不是我
      與戊○○、丁○○接洽的，我也沒有參與及執筆製作這些文宣」（臺灣高等法
      院臺南分院八十八年度重上更(四)字第二三三號刑事卷第一二二頁）。
    2.被告甲○○於初次於前案第一審審理時明確證稱：「我沒有在丙○○競選期間
      擔任何種工作，我是國民黨鄉黨部人員，丙○○是我們提名人選，所以都會過
      去關心」「中央黨部要散發文宣，我曾經自己一人去戊○○弟弟處（即丁○○
      ）將文宣交由丁○○夾在報紙內發」（見本院八十三年度訴字第二○六四號刑
      事卷第八十頁）；前案第二審時證稱：「丙○○的競選我沒有參與，也沒有介
      入文宣，黨部那時有些宣傳資料，我有請戊○○、丁○○夾報過，起訴書的文
      宣我事後有看過，事前不知道該資料有夾報情形，我只負責黨部服務站所發的
      文宣。」（臺灣高等法院臺南分院八十六年度上更(二)字第一七九號刑事卷第七
      五頁、八十七年度重上更(三)字第二八五號刑事卷第七十頁背面）、「我與戊○○、丁○○接觸的是鄉黨部的文宣，起訴書的文宣並不是由我經手與戊○○、
      丁○○接洽」（八十八年度重上更(四)字第二三三號刑事卷第七二頁、八十九年
      度重上更(五)字第八二號刑事卷第八二頁）。
    3.被告乙○○於前案第二審審理時證稱：「競選是總務在負責，我們都是在外面
      拜票，我沒有處理錢的事情」（臺灣高等法院臺南分院八十六年度上更(二)字第
      一七九號刑事卷第一○一頁背面、八十七年度重上更(三)字第二八五號刑事卷第
      五五頁）。
    4.因此，被告三人於本案及被告丙○○前案所為各節陳述，時過十年之久，始終
      陳述一致，亦無刻意增刪添補，當屬可信。
五、綜上所述，當認被告三人前開所辯各節，當屬可信，且公訴意旨就被告辛○○、
    甲○○、乙○○於何時何地，以何方式與前案被告丙○○基於意圖使候選人己○○不當選之犯意聯絡，共同以文字傳播不實之事之待證事實，並未提出超越合理
    懷疑之確實證據，以供本院審酌，而本院審查公訴意旨所提出之前開證據資料，
    尚無積極證據直接或間接證明推論被告三人確有主導或參與本件文宣之印製、派
    報、夾報、張貼等行為或於競選期間知悉有如起訴書所示文宣，揆諸前開說明，
    被告三人被訴共同涉犯違反公職人員選舉罷免法第九十二條之罪，即屬不能證明
    ，自應諭知被告三人無罪之判決。
據上論斷，應依刑事訴訟法第三百零一條第一項，判決如主文。
本案經檢察官庚○○到庭執行職務。
中      華      民      國    九十三    年     十二     月    三十一    日
                                臺灣臺南地方法院刑事第四庭
                                  審判長法  官   張瑛宗
                                            法  官   周紹武
                                            法  官   李東柏
右正本證明與原本無異。
如不服本判決，應於判決送達後十日內向本院提出上訴狀( 應附繕本 )。
                                            書記官   李國敬
中      華      民      國    九十三    年     十二     月    三十一    日
